臺灣高等法院刑事判決　　　　　　　　　　　　　九十一年度上訴字第二八四三號
　　上　訴　人　丙○○
　　即　被　告
右上訴人因殺人未遂案件，不服臺灣板橋地方法院九十一年度訴字第六四三號，中華
民國九十一年八月六日第一審判決（起訴案號：臺灣板橋地方法院檢察署九十一年度
偵字第五○三五號），提起上訴，本院判決如左：
    主      文
原判決撤銷。
丙○○殺人未遂，處有期徒刑柒年，扣案仿美國貝瑞塔廠半自動改造玩具手槍壹支（
含彈匣壹個，槍枝管制編號：0000000000）沒收。又未經許可持有可發射
子彈具有殺傷力之改造玩具手槍，處有期徒刑壹年肆月，併科罰金新臺幣伍萬元，罰
金如易服勞役，以新臺幣玖佰元即銀元佰元折算壹日，扣案之改造玩具手槍壹支（
含彈匣壹個，槍枝管制編號：0000000000）沒收。應執行有期徒刑捌年，
併科罰金新臺幣伍萬元，罰金如易服勞役，以新臺幣玖佰元即銀元佰元折算壹日，
扣案之改造玩具手槍壹支（含彈匣壹個，槍枝管制編號：0000000000）沒
收。
    事      實
一、丙○○明知可發射子彈具有殺傷力之手槍及具有殺傷力之改造子彈，均屬槍砲彈
    藥刀械管制條例列管之槍砲及彈藥，未經許可，不得無故持有，竟基於非法持有
    槍砲及彈藥之犯意，於民國八十四年間某日，在臺北縣連城路其任職工廠附近，
    自綽號「阿貴」之不詳姓名男子收受可供擊發子彈，具有殺傷力之仿ＢＥＲＥＴ
    ＴＡ半自動手槍製造之改造玩具手槍一支（含彈匣一個，槍枝管制編號：000
    0000000），及加裝直徑８．８ｍｍ金屬彈頭改造具殺傷力之子彈一顆（
    及不具殺傷力加裝直徑８．８ｍｍ金屬彈頭之子彈二顆），旋未經許可而持有該
    具殺傷力之改造之玩具手槍一支及改造子彈一顆，並將該槍及子彈（連同不具殺
    傷力之改造子彈二顆）埋藏在工廠後面之墓地中。緣丙○○於九十年三、四月間
    結識經營檳榔攤之甲○○，為得甲○○之歡心，不時對甲○○予以金錢支援，花
    費甚鉅，嗣於九十年十二月至翌年一月間，丙○○得知甲○○係有夫之婦，覺遭
    甲○○玩弄感情致心生不滿，先於九十一年二月初某日，自前開埋藏槍彈地點取
    出該槍及子彈，嗣於同年三月四日十四時三十分許，攜帶上開具殺傷力之改造玩
    具手槍一支及改造子彈一顆（另有未能證明具有殺傷力之改造子彈二顆），前往
    甲○○所經營之檳榔攤，丙○○明知持該槍枝子彈對甲○○頭部射擊，將造成甲
    ○○死亡之結果，仍基於殺人之故意，自後腰際抽出該等槍、彈，欲朝甲○○右
    側頭部開槍，丙○○先拉槍機上膛時第一發子彈掉出，丙○○上膛後所開第一槍
    子彈則未擊發，其旋即再開第二槍擊發第三顆子彈，擊中甲○○頭部右側，造成
    甲○○右耳撕裂傷，彈頭並殘留在靠近甲○○右眼眼窩處，丙○○見甲○○受創
    後即逃離現場，甲○○經其夫李武穎緊急送醫急救後，始倖免於難而未發生死亡
    結果。嗣經警於現場扣得不具殺傷力之改造子彈一顆及彈頭、彈殼各一顆，另一
    顆彈頭則於甲○○轉診至亞東紀念醫院治療後自其頭部右眼眼窩處開刀取出；丙
    ○○於警方查覺其犯案後，始於同日二十三時三十分許，持上開具殺傷力之改造
    玩具手槍一支向警方投案。
二、案經甲○○提出告訴，由臺北縣警察局中和分局報告臺灣板橋地方法院檢察署檢
    察官偵查起訴。
    理      由
一、訊據被告固坦承收受而未經許可持有前開改造玩具手槍、子彈，並於九十年三月
    四日下午以該槍枝、子彈射擊被害人頭部等事實，惟矢口否認有殺人之故意，辯
    稱：該改造玩具手槍槍管曾斷裂而經焊接，又未長期保養，應不具殺傷力，若渠
    有殺人故意，以如此近之距離射擊，應不致僅造成被害人輕微之傷勢，且該槍枝
    係因先前遭被害人之夫恐嚇，為求自保才帶在身上，渠僅持有子彈二顆，並僅開
    過一槍而已云云。經查：
    (一)扣案之改造玩具手槍（槍枝管制編號0000000000號），係仿ＢＥＲ
      ＥＴＴＡ廠半自動手槍製造之金屬玩具手槍裝換土造金屬槍管改造而成，機械
      性能良好，可擊發適用子彈，認具殺傷力，有該槍枝扣案暨內政部警政署刑事
      警察局九十一年三月五日刑鑑字第○九一○○四一八九六號函一件附卷可稽（
      偵查卷第五六頁）。被告辯稱其所持有之手槍未經長期保養、不具殺傷力云云
      ，顯非可採，其未經許可而持有可發射子彈具殺傷力之改造玩具手槍之犯行，
      自足認定。
    (二)本件槍擊案發現場，曾扣得完整改造子彈一顆（未擊發）、改造子彈彈頭二顆
      （已擊發）、改造子彈彈殼一顆（已擊發），有該物品扣案可憑，其中完整改
      造子彈一顆、改造子彈彈頭一顆、改造子彈彈殼一顆均係於現場蒐證時所扣得
      ，另一顆改造子彈彈頭則自被害人頭部取出，均經員警一併送驗等情，業據證
      人即負責現場採證之員警吳順男於原審證述在卷（原審卷第五九頁），並有現
      場子彈、彈頭、彈殼蒐證照片三張（偵查卷第十七、十八頁），及亞東紀念醫
      院九十一年五月十日（九一）亞歷六四─一字第○七七四號、九十一年七月五
      日（九一）亞歷六四─一字第三二一八號函各一件，暨所附之Ｘ光拷貝片三張
      、頭部電腦斷層攝影片附卷可稽（原審卷第四八、一四二頁）。由上述扣案之
      彈頭共計有三顆等情觀之，足見被告槍擊當時所持有之改造子彈至少有三顆甚
      明，參以被告於原審供稱「（為何要擊發二次？第一次沒擊發還要再開第二槍
      ？）我一緊張，忘了上膛，所以拉了保險開關，第一顆就跑出來了。」（原審
      卷第十三頁）、「（第一顆子彈為何會掉出來？）因為我拉槍機時就掉出來了
      。」（原審卷第三八頁）；於警訊供稱第一發未擊出，渠再拉一次滑套，射擊
      第二發子彈槍響後離去等語（偵卷第五頁反面），顯見被告前往被害人經營之
      檳榔攤欲開槍射擊時，係於拉槍機上膛時掉出第一發子彈，被告繼而上膛後所
      開第一槍子彈則未擊發，其後再開第二槍始擊發第三顆子彈，並擊中被害人頭
      部右側眼窩處，被告辯稱渠僅持有二顆子彈云云，顯與事實不符，不足採信。
    (三)經原審將右揭扣案完整改造子彈一顆、改造子彈彈頭二顆、改造子彈彈殼一顆
      送請內政部警政署刑事警察局鑑定結果，右揭已擊發改造子彈彈殼一顆，係玩
      具槍用之金屬彈殼，經以比對顯微鏡檢視，未發現可資比對之紋痕；送鑑已擊
      發改造子彈彈頭二顆，認均係直徑約８．８ｍｍ之金屬彈頭，其上未發現任何
      來復線；送鑑未擊發完整改造子彈一顆，係由玩具槍用金屬彈殼加裝直徑約８
      ．８ｍｍ之金屬彈頭組合而成，經實際試射，無法擊發（子彈試射後，彈頭與
      彈殼分離），認不具殺傷力，有該局九十一年三月五日刑鑑字第○九一○○四
      一八九六號函可稽。經原審再將右開彈殼一顆（現場採集）、彈頭二顆（一顆
      現場採集、另一顆自被害人甲○○頭部取出）送請內政部警政署刑事警察局鑑
      定，其結果認：送鑑彈殼一顆、彈頭二顆，以O-Tolidine血跡檢測法檢測均呈
      陰性反應，送鑑彈殼一顆、彈頭二顆（予以編號１、２），經以碳膠採樣，並
      以掃瞄式電子顯微鏡＼Ｘ射線能譜分析儀分析，結果如下：１、彈頭（編號１
      ）同時檢出火藥射擊殘跡特性金屬鉛─銻─鋇。２、彈頭（編號２）同時檢出
      火藥射擊殘跡特性金屬鉛─銻─鋇。３、彈殼：同時檢出火藥射擊殘跡特性金
      屬鉛─銻─鋇，認該彈殼有經火藥擊發過。４、至於彈頭二顆上所檢出之火藥
      射擊殘跡是否係經由子彈擊發時火藥爆炸所殘留亦或係移轉而來，無法判斷，
      有該局九十一年七月十日刑鑑字第○九一○一六○五○九號函一份在卷足參。
      綜右以觀，前述彈頭二顆，雖均未能檢測出血跡反應，惟參酌現場蒐集之彈殼
      一顆確經火藥擊發，且子彈經擊發造成被害人頭部槍傷併右耳撕裂傷、彈頭尚
      殘留於被害人右眼窩處，及被告及被害人均一致供陳：僅聽到一聲槍響，被告
      即離開現場等語（原審卷第六十、一三七頁），足認被告所持有而用以擊發之
      一顆子彈（即被害人頭部取出之彈頭一顆暨現場採集之彈殼一顆），具有殺傷
      力。是被告未經許可，無故持有具殺傷力之改造子彈一顆之犯行，至屬明確。
      至於另一顆完整子彈，經鑑定並無殺傷力，另一顆子彈（現場僅蒐集到彈頭一
      顆，彈殼未扣案），並未經鑑定，且其彈頭與彈殼分離之原因如何，復無從得
      知，自無積極證據證明該子彈亦具有殺傷力。
    (四)被告持右開改造玩具手槍、子彈射擊被害人甲○○頭部，造成甲○○右耳撕裂
      傷，子彈彈頭並殘留靠近甲○○右眼窩處，業據被告坦承在卷，並經被害人甲
      ○○指述綦詳，復有卷附現場監視錄影帶一捲、錄影帶翻拍照片四張、槍擊現
      場照片九張、亞東紀念醫院診斷證明書、該院前揭函文及所附Ｘ光拷貝片三張
      、頭部電腦斷層攝影、被害人甲○○受傷位置之照片一張等足資佐證。按頭部
      為人體之要害，持具有殺傷力之改造槍彈朝人體頭部近距離射擊，足以使人產
      生死亡之結果，乃眾所周知之事，查被告於警訊時供稱當時渠腦袋一片空白，
      身心俱疲想與被害人甲○○同歸於盡（偵卷第五頁），渠前往甲○○經營之檳
      榔攤找甲○○時有被攝影機錄下，渠車子車號也被王女那方面查出車籍資料，
      擔心家人遭報復才想同歸於盡等語（偵卷第五頁反面、第六頁）；於檢察官偵
      查中供稱「（為何朝頭部開槍？）我當時很生氣，當時檳榔攤很多人，我才朝
      他頭上開槍。」、「（第一槍未擊發為何再開第二槍？）我一定要射到她。」
      、「（開槍後，有何想法？）想與她同歸於盡。」（偵卷第二八頁反面、二九
      頁），參以被害人甲○○於警訊時指稱：當時我人在檳榔攤內，發現背後站著
      一個人，當我抬頭時被告就用槍抵住我的頭部，不發一語就朝我的頭部開了二
      槍，第一槍可能是槍枝卡彈，沒有擊發，而後又朝我頭部開了第二槍，有打中
      我的頭部（偵卷第七頁反面）；於原審證稱：被告離我約一步遠的距離，我就
      看到他手上拿著槍，馬上對著我開槍，第一槍沒有擊發，他回身要走，然後又
      回來補開第二槍，這時他的距離離我約有一、二公尺遠，我的右臉側太陽穴、
      耳朵部位都有受傷等語（原審卷第三九頁）。依被告當時開槍之情緒、近距離
      朝被害人頭部開槍，及第一槍未擊發乃繼而射擊第二槍等情以觀，足見被告確
      有置被害人於死地之殺人故意，並已著手於開槍射擊之殺人行為，其殺意甚堅
      ，至為明確；僅因子彈卡在被害人頭部右眼窩處，未進入腦部，經緊急送醫始
      倖免於難，而未發生死亡之結果，被告之犯行應屬未遂階段，然仍無解於其殺
      人犯行之成立。被告辯稱其若有殺人故意，以槍枝近距離射擊被害人，應不致
      僅造成被害人輕微之傷勢，顯見渠並無殺人犯意云云，不足採信。
    綜右事證，被告無故持有具殺傷力之改造玩具手槍一支及具有殺傷力之改造子彈
    一顆，並以該槍、彈射擊被害人之殺人未遂犯罪行為，均已足資證明，自應依法
    論科。
二、核被告未經許可，持有右揭可發射子彈具有殺傷力之改造玩具手槍一支及具有殺
    傷力之子彈一顆之行為，係各犯槍砲彈藥刀械管制條例第十一條第四項未經許可
    無故持有具有殺傷力槍枝罪，及同條例第十二條第四項之未經許可持有子彈罪，
    被告自八十四年間開始持有上開槍枝及子彈，雖其間槍砲彈藥刀械管制條例於八
    十六年十一月二十四日、八十九年七月五日曾經修正，然持有槍枝、子彈，查屬
    行為之繼續，自應適用裁判時即九十年十一月十四日修正公布之規定處罰，並不
    生法律比較之問題；被告以一持有行為，同時持有前開改造玩具手槍及子彈，觸
    犯構成要件不同之罪名，為想像競合犯，應從一重之未經許可無故持有具有殺傷
    力槍枝罪論處。被告開槍射殺被害人甲○○而未生死亡之結果，所為係犯刑法第
    二百七十一條第二項、第一項殺人未遂罪；被告基於殺人犯意，而開槍著手實施
    於殺人之行為，惟未生被害人甲○○死亡之結果，為未遂犯，爰依刑法第二十六
    條前段之規定減輕其刑。被告所犯槍砲彈藥刀械管制條例第十一條第四項之未經
許可無故持有具有殺傷力槍枝罪，與刑法第二百七十一條第二項、第一項殺人未
    遂罪，二罪間犯意各別，行為不同，應分論處罰。至於被告雖係經警方策動後，
    於案發當日二十三時三十分許即攜槍前往警局投案，惟查，被害人甲○○遭被告
    槍擊後，即以電話聯絡其夫李武穎，李武穎將甲○○送醫後，得知係被告所為等
    情，業據甲○○、李武穎於本院證述明確（本院卷第三六頁），證人即員警乙○
    ○證稱：我們是查訪檳榔攤左鄰右舍知道行兇者之前開的車子之車號後，查到該
    車號是被告姊姊的，當天下午天未黑時去找被告姊姊，被告姊姊跟我們說車是被
    告使用，證人潘世樑亦證稱：被告至派出所投案前，我們已經知道本件是被告所
    為（本院卷第三六、三七頁），核與被告供稱：我在傍晚七點打電話給我姐姐，
    她叫我去警局投案等語（本院卷第三七頁），相符一致。是被告於案發當日二十
    三時三十分許自行前往警局投案時，其犯罪已為犯罪偵查機關之公務員所發覺，
    自與刑法第六十二條因自首而應減輕其刑之規定不合，附此敘明。
三、公訴意旨另以：被告除持有已擊發並造成被害人甲○○頭部槍傷併右耳裂傷，彈
    頭尚殘留於被害人右眼眼窩處之子彈一顆外，尚另持有具殺傷力子彈一顆，而認
    該部分亦涉犯槍砲彈藥刀械管制條例第十二條第四項罪嫌。惟查，本件經扣案者
    ，包括未擊發之完整改造子彈一顆、已擊發之改造子彈彈頭二顆、已擊發之改造
    子彈彈殼一顆，經送鑑結果，其中一顆子彈（即被害人頭部取出之彈頭一顆暨現
    場採集之彈殼一顆），具有殺傷力，另一完整子彈一顆，經鑑定試射結果，不具
    殺傷力，其餘一顆子彈（現場僅蒐集到彈頭一顆，彈殼未扣案），並未經鑑定，
    且無證據證明亦具有殺傷力，均已如前述，又查無其他積極證據足證被告另持有
    具有殺傷力之子彈一顆之犯行，此部分犯罪自屬不能證明，惟公訴意旨認此部分
    與前揭論罪科刑之未經許可無故持有手槍、子彈罪之間，有實質上一罪（指與無
    故持有子彈罪之間）及裁判上一罪（指與無故持有手槍罪之間）之關係，該部分
    爰不另為無罪之諭知。
四、原審法院經審理結果，對被告為論罪科刑之判決，固非全屬無見。惟按科刑之判
    決書，須將認定之犯罪事實詳記於事實欄，然後於理由內逐一說明其憑以認定之
    證據，使事實與理由兩相一致，方為合法，原審判決理由說明上訴人開槍著手實
    施殺人之行為，惟未生被害人死亡之結果，構成殺人未遂罪責，然事實欄並未有
    未發生死亡結果之記載，則理由失其依據；又現行法規所定貨幣單位折算新台幣
    條例第二條規定「現行法規所定金額之貨幣單位為圓、銀元或元者，以新台幣元
    之三倍折算之」，於法定罰金刑以圓、銀元或元為單位之場合，固無須適用上開
    條文；倘法定罰金刑以新台幣為單位，而主文所宣示之罰金刑，諭知如易服勞役
    ，以銀元三佰元即新台幣九佰元折算一日時，因刑法第四十二條第二項所定折算
    之貨幣單位為元，與罰金刑之新台幣不同，則須同時適用刑法第四十二條第二項
    及現行法規所定貨幣單位折算新台幣條例第二條，以為易服勞役折算之依據（最
    高法院八十九年度台上字第一六四四號判決意旨參照），原審就被告未經許可無
    故持有具有殺傷力槍枝罪部分，依法為併科罰金暨該部分易服勞役標準之諭知，
    然於論斷欄內未引用現行法規所定貨幣單位折算新台幣條例第二條規定，亦有未
    合。被告不服原審判決，否認具有殺人故意而指摘原審判決量刑過重為不當而提
    起上訴，雖無理由，惟原審判決既有右揭可議，自應由本院將原審判決撤銷，並
    予以改判。查被告與被害人甲○○曾有感情來往，被告並為被害人花費金錢甚鉅
    等情，業經證人王文吉、高旋峰於原審證述明確（原審卷第七四至七七頁），並
    有卷內被告提出之被害人郵政存簿儲金簿影本、被害人傳發予被告言語親密之簡
    訊內容譯文、臺灣大哥大股份有限公司函及所附附件等資料可稽，且被告並無前
    科，有臺灣高等法院檢察署刑案紀錄簡覆表在卷足稽，爰審酌被告品行、智識程
    度、與被害人關係、犯罪動機、目的、手段、所生危害及犯罪後態度等一切情狀
    ，分別量處如主文第二項所示之刑，併科罰金刑部分並諭知易服勞役之折算標準
    ，並依法定其應執行刑。
五、扣案之可發射子彈具有殺傷力之改造玩具手槍一支（含彈匣壹個，槍枝管制編號
    0000000000），係違禁物，應依刑法第三十八條第一項第一款規定沒
    收。扣案之完整子彈一顆，經鑑定試射，認無殺傷力；另經被告射擊後，自被害
    人甲○○頭部所取出子彈彈頭一顆、現場之彈殼一顆，已欠缺子彈之完整結構；
    至另一顆子彈彈頭（彈殼未扣案），亦欠缺子彈完整結構，且無證據足證該顆子
    彈於彈頭、彈殼分離前原具有殺傷力，是上開各物，均非違禁物，亦無證據證明
    確屬被告所有，爰不予宣告沒收，附此敘明。
據上論斷，應依刑事訴訟法第三百六十九條第一項前段、第三百六十四條、第二百九
十九條第一項前段，槍砲彈藥刀械管制條例第十一條第四項、第十二條第四項，刑法
第十一條前段、第二百七十一條第二項、第一項、第二十六條前段、第五十五條、第
四十二條第二項、第五十一條第五款、第三十八條第一項第一款，罰金罰鍰提高標準
條例第二條，現行法規所定貨幣單位折算新台幣條例第二條判決如主文
本案經檢察官吳慎志到庭執行職務
中    華    民    國      九十一      年      十      月     二十九     日
                            臺灣高等法院刑事第十九庭
                                審判長法  官  許  國  宏
                                      法  官  洪  光  燦
                                      法  官  林  勤  純
右正本證明與原本無異。
如不服本判決應於收受判決後十日內向本院提出上訴書狀，未附理由時應於提起上訴
後十日內向本院補具上訴理由書狀（均應按他造當事人之人數附繕本）。
                                      書記官  葉  瑩  庭
中    華    民    國      九十一      年      十      月     二十九     日
附錄本案論罪科刑法條：
刑法第二百七十一條：
殺人者，處死刑、無期徒刑或十年以上有期徒刑。
前項之未遂犯罰之。
預備犯第一項之罪者，處二年以下有期徒刑。
槍砲彈藥刀械管制條例第十一條：
未經許可，製造、販賣或運輸第四條第一項第一款所稱其他可發射金屬或子彈具有殺
傷力之各式槍砲者，處五年以上有期徒刑，併科新臺幣一千萬元以下罰金。
未經許可，轉讓、出租或出借前項所列槍砲者，處三年以上十年以下有期徒刑，併科
新臺幣七百萬元以下罰金。
意圖供自己或他人犯罪之用，而犯前二項之罪者，處無期徒刑或七年以上有期徒刑，
併科新臺幣一千萬元以下罰金。
未經許可，持有、寄藏或意圖販賣而陳列第一項所列槍砲者，處一年以上七年以下有
期徒刑，併科新臺幣七百萬元以下罰金。
第一項至第三項之未遂犯罰之。
槍砲彈藥刀械管制條例第十二條：
未經許可，製造、販賣或運輸子彈者，處一年以上七年以下有期徒刑，併科新台幣五
百萬元以下罰金。
未經許可，轉讓、出租或出借子彈者，處六月以上五年以下有期徒刑，併科新台幣三
百萬元以下罰金。
意圖供自己或他人犯罪之用，而犯前二項之罪者，處三年以上十年以下有期徒刑，併
科新台幣七百萬元以下罰金。
未經許可，持有、寄藏或意圖販賣而陳列子彈者，處五年以下有期徒刑，併科新台幣
三百萬元以下罰金。
第一項至第三項之未遂犯罰之。
